臺灣屏東地方法院民事判決　　　　　　　 95年度訴字第461號
原　　　告　未○
訴訟代理人　戴慕蘭律師
被　　　告　寅○○
　　　　　　卯○○
　　　　　　巳○○
　　　　　　辰○○
　　　　　　　　　　　　號
　　　　　　辛○○ ○○○○○.
兼前列四人共同
訴訟代理人　丑○○
　　　　　　乙○○
　　　　　　丙○○
　　　　　　戊○○
　　　　　　　　　　　　3號
　　　　　　己○○
　　　　　　庚○○
兼前列五人共同
訴訟代理人　丁○○
　　　　　　陳仁德
　　　　　　午○○
兼前列二人共同
訴訟代理人　壬○
　　　　　　　　　　　號4樓
上列當事人間請求土地所有權移轉登記事件，本院於民國96年5
月21日言詞辯論終結，判決如下：
    主  文
被告應將癸○所遺坐落屏東縣新園鄉○○段六八、二二六地號土
地辦理繼承登記後，將前開土地所有權移轉登記與原告。
訴訟費用由被告連帶負擔。
    事實及理由
一、被告寅○○經合法通知，未於言詞辯論期日到場，核無民事
    訴訟法第386 條各款所列情形，爰依原告之聲請，由其一造
    辯論而為判決。
二、原告起訴主張：
  (一)原告與訴外人甲○○○為舊識，民國67、68年間，從事土地
    仲介及養鰻事業的甲○○○向原告表示有一土地即將開闢道
    路，有增值空間，因其本身資金尚不足新臺幣（下同）65萬
    元，有意邀原告合夥投資，原告因信賴甲○○○，對於土地
    位於何處、面積大小均未過問，即交付45萬元予甲○○○，
    不足額部分原告即找被告壬○投資，嗣被告壬○亦交付20萬
    元予甲○○○。於69年間，因原告急需用錢，遂向被告壬○
    表示欲賣掉土地，被告壬○同意並出面向甲○○○告知此事
    ，甲○○○表示此時土地價格不好，被告壬○遂表示願終止
    合夥，將其與原告之權利以65萬元賣予甲○○○，甲○○○
    同意但表示其無現金，惟可將他筆土地交由渠等出售，因原
    告與被告壬○恐債權不保，遂要求甲○○○將土地過戶，甲○○○同意，惟擬過戶之土地即屏東縣新園鄉○○段68、22
    6 地號等2 筆土地（重測前分別為烏龍段695 之149 、695
    之270 地號土地，下稱系爭土地）為農地，且非原來所稱之
    土地，原告與被告壬○為保障債權只好同意，並徵得壬○之
    父癸○出借名義，由癸○擔任系爭土地之名義所有權人，當
    時雙方並約明癸○出借名義直至土地出售他人或法令修改可
    移轉至原告或被告壬○名下為止，為此系爭土地農地買賣所
    有權移轉契約書原本2 份由原告持有，而田賦亦由原告繳納
    ，原告並將系爭土地出租他人使用至今。嗣被告壬○亦將其
    對系爭土地之權利出售讓與予原告。另甲○○○係於70年12
    月過戶坐落屏東縣新園鄉○○段68地號土地，因價值不足65
    萬元，故甲○○○於72年間另再過戶同段226 地號土地至癸○名下。
  (二)又癸○雖於73年間死亡，依類推適用民法第550 條但書規定
    ，此借名登記之委任關係並不當然消滅，原告至今尚未取得
    自耕農身分，而農業發展條例於89年1 月29日始修改放寬農
    地過戶之限制，則本件移轉登記請求權消滅時效應自89年1
    月29日起算，至原告起訴時未逾15年，原告並以95年12月27
    日準備書狀繕本送達作為終止此借名登記契約之意思表示，
    原告自有權請求被告等人將系爭土地過戶原告名下。又被告
    即癸○之繼承人拒絕辦理相關手續，致無法將系爭土地過戶
    原告名下，爰依法提起本訴，請求被告將系爭土地移轉所有
    權登記予原告等語。並於本院聲明：如主文第1 項所示。
三、被告丑○○、卯○○、巳○○、辰○○、陳玉蘭則以：原告
    主張與癸○間有借名登記之契約，卻未做成書面，有違常理
    ，顯見原告借名登記之主張不實在。另原告主張請求權亦已
    罹於15年請求權時效等語置辯。並於本院聲明：原告之訴駁
    回。
四、被告丁○○、乙○○、丙○○、戊○○、己○○、庚○○則
    以：從未聽聞癸○提及原告主張之事。又原告於70、72年間
    購買系爭土地時，癸○已罹患疾病，並於73年1 月病逝。何
    以原告會使用癸○自耕農身份購買農地，原告亦未提出信託
    憑證或書面證明確有信託一事，且農業發展條例法早於89年
    修法，何以延宕至今才提起訴訟？故原告主張不實在。另田
    賦繳納人並不等同所有權人，原告私自將系爭土地出租他人
    使用，並收取租金，實有涉及侵占。至於原告如何取得系爭
    土地所有權狀，途徑可疑。同為被告身份，亦為繼承人之一
    之壬○，竟將未辦理繼承登記、分割之系爭土地出售予原告
    ，有與原告串通之嫌。原告稱與人合夥購買土地，不知該地
    位於何處，面積多大，亦無任何立據，即交付45萬元予甲○○○，此有違常理等語置辯。並於本院聲明：原告之訴駁回
    。
五、被告壬○、陳仁德、午○○則以：同意原告的請求，因為當
    初在購買系爭土地時是由壬○和原告共同出資，但大部分是
    由原告出資。系爭土地為農地，2 人無自耕農身分，無法辦
    理登記，壬○乃徵得癸○同意讓將系爭土地登記在癸○名下
    。當時癸○慮及日後問題，曾親筆書寫受贈與同意書予壬○
    ，惟因不諳法律程序，因此不具效力。壬○同意與原告共同
    以準備筆錄為終止與被告間之借名及消極信託法律關係，並
    以筆錄之送達作為終止意思表示之送達，且同意就系爭土地
    對於被告返還請求權讓與原告等語置辯。並於本院聲明：同
    意原告之請求。
六、被告寅○○未於言詞辯論期日到庭辯論，復未以任何書狀提
    出答辯。
七、查坐落屏東縣新園鄉○○段68、226 地號土地分別於70 年4
    月29日、70年12月29日以買賣為原因登記與訴外人癸○。嗣
    癸○於73年1 月8 日死亡，被告為癸○繼承人之事實，有土
    地登記謄本、戶籍謄本、繼承系統表在卷可稽。是本件本院
    所應審究者為：(一)原告與被告壬○於70年及72年間是否與訴
    外人癸○合意將系爭土地信託登記或借用癸○名義登記？(二)
    前開契約是否業經終止？(三)前開返還請求權是否罹於時效消
    滅？(四)原告是否得向被告請求將系爭土地所有權移轉登記予
    原告？經查：
  (一)有關原告與被告壬○於70年及72年間是否與訴外人癸○合意
    將系爭土地信託登記與癸○或借用癸○名義登記部分：
  1.證人甲○○○於本院證稱：原告是伊先生的同事，伊有在飼
    養鰻魚有魚池，因無足夠資金購買土地，之前有找原告合夥
    買土地。購買幾筆土地因已歷經2 、30年不復記憶，僅有合
    夥過一次。與原告合夥購買土地時，原告都信任伊處理，伊
    並未告知原告要買哪一塊土地。當時原告出資比例為1/3 、
    伊出資2/3 ，買好幾筆土地，土地則登記在伊的名下。嗣原
    告有提及要將合夥土地出售與伊，伊無能力承購，伊有向原
    告表示如果要賣，伊願意將應分得的部分過戶給原告，伊就
    申請印鑑證明給原告辦理過戶，亦不知道後來原告將土地登
    記給誰。至於被告壬○是否有與伊接洽有關買賣土地之事，
    已經不記得等語（見本院卷第94、98頁）；另證人子○○即
    被告陳仁德之子亦於本院證述：癸○係伊祖父，大概在讀小
    學時就住在一起，癸○過世時，伊在當兵。癸○過世前精神
    狀況很好。伊父親有跟其提過屏東土地的事情，伊父親表示
    以後如年老不在了所以先跟子女說。伊父親告知伊，伊姑姑
    即被告壬○有拿錢出來買一塊地，因為是農地，壬○無自耕
    農身分，伊祖父有，所以登記在癸○的名下。伊父親另表示
    如果他比較早去世，那塊土地要處理的話，叫我們不可以跟
    伊姑姑即壬○爭，惟並未告知土地是原告與壬○合資購買，
    此事伊兄長亦知情。95年12月26日證明書內容是伊父親親述
    ，由伊記載，並表示要證明他未何無法到庭等語（見本院卷
    第194 、196 頁）；參以原告持有68、226 地號土地於70、
    72年間土地移轉登記與癸○之買賣所有權移轉契約書、田賦
    繳納收據原本及68地號土地租賃契約書以被告癸○名義由被
    告壬○代理出租與第三人蔡有生等情以觀，足徵原告與壬○
    前此確有出資與證人甲○○○合夥購買地，嗣因2 人欲出售
    其合夥權益與甲○○○，因甲○○○無法承購，乃由甲○○○將其2 人出資部分以登記在其名下土地即68、226 地號土
    地讓與2 人。又因前開土地為農地，該2 人無自耕農身分，
    依當時農業發展條例之規定，無法登記在2 人名下，而被告
    壬○父親癸○有自耕農身分，2 人與癸○協議，借用癸○名
    義，將前開2 筆土地以癸○名義登記，應堪認定。
  2.按所謂信託，係信託人為自己或第三人之利益，以一定財產
    為信託財產，移轉與受託人管理或處分，以達成一定之經濟
    上或社會上目的之行為。倘信託人僅將其財產在名義上移轉
    於受託人，而有關信託財產之管理、使用、處分悉仍由信託
    人自行為之，是為消極信託，除有確實之正當原因外，通常
    多屬通謀之虛偽意思表示，極易助長脫法行為之形成，自難
    認其合法性。茲原告及壬○與證人甲○○○因終止合夥關係
    ，清算後由甲○○○應返還2 人合夥出資，乃將系爭土地讓
    與2 人，由2 人借用癸○名義登記之行為於該2 人與癸○之
    間應屬信託行為。又原告與被告壬○合夥出資與證人甲○○○合夥購買土地時，甲○○○並未告知所購買之土地性質，
    且因當時甲○○○有自耕農身分，並無違反農地移轉限制。
    而原告與壬○因故急需出脫其合夥權益，證人甲○○○又無
    法將其出資以現金返還，而以土地代償，然因甲○○○讓與
    之土地為農地，原告與被告壬○恐日後甲○○○反悔，乃徵
    得癸○同意，將土地登記在癸○名下，是其借用癸○名義登
    記雖囿於當時土地政策，而當時信託法尚未施行，就土地登
    記無信託登記制度，並非2 人與癸○間有通謀虛偽意思表示
    目的在於脫法行為，則原告、被告壬○與癸○間之借名登記
    雖屬消極信託行為，仍屬有效。
  (二)有關前開契約是否業經終止部分：
  1.查我國信託法於85年1 月26日公布，同年1 月28日施行，而
    原告與被告壬○及訴外人癸○間信託法律關係成立於70年及
    72年間，信託法尚未制定，除法律有明文規定外，基於法律
    不溯及既往原則，本件信託關係，自無信託法之適用，合先
    敘明。
  2.按信託關係以當事人間之信任關係為基礎，其性質與委任關
    係類似，自可類推適用民法委任之相關規定。次按委任關係
    ，因當事人一方死亡、破產或喪失行為能力而消滅。但契約
    另有訂定，或因委任事務之性質不能消滅者，不在此限，民
    法第550 條定有明文。茲原告與被告壬○因囿於當時土地政
    策，無法將系爭土地登記在2 人名下，而信託登記與癸○已
    如前述，雖癸○於73年1 月8 日死亡，惟原告與被告壬○仍
    無自耕農身分，依當時農業發展條例規定，無法登記在2 人
    名下，該信託目的尚未消滅，應認2 人與癸○間信託關係不
    因癸○死亡而消滅。
  3.又被告為癸○繼承人，依民法第1148條規定，被告繼承癸○
    財產上之一切權利義務關係，則癸○與原告及被告壬○間之
    信託權利義務關係，亦應由被告共同繼承。而原告與被告壬○於本件訴訟進行中對於其餘被告終止兩造間之信託法律關
    係，則該信託法律關係應認業經2 人為終止意思表示而終止
    。
  (三)有關信託物返還請求權是否罹於時效消滅部分：
    查原告、被告壬○與被告間信託關係於本件訴訟進行中始行
    終止，已據前述，被告丁○○、乙○○、丙○○、戊○○、
    己○○、庚○○主張該返還請求權已罹於15年時效而消滅尚
    無足採。
  (四)有關原告是否得向被告請求將系爭土地所有權移轉登記予原
    告部分：
    按因繼承、強制執行、公用徵收或法院之判決，於登記前已
    取得不動產物權者，非經登記，不得處分其物權，民法第75
    9 條定有明文。茲系爭土地目前仍登記在被告被繼承人癸○
    名義，被告尚未辦理繼承登記，有土地登記謄本附卷可憑。
    茲被告壬○於本件訴訟進行中表示將前開2 筆土地信託物返
    還請求權讓與原告，而原告請求被告將前開土地辦理所有權
    移轉登記屬處分行為，其於本案併請求被告就辦理繼承登記
    ，於辦理繼承登記後將前開2 筆土地移轉登記與原告，自屬
    有據。
八、綜上所陳，原告及被告壬○與被告間之信託關係業經終止，
    而被告壬○又將該信託物返還請求權讓與原告，原告請求被
    告將前開2 筆土地辦理繼承登記後，移轉登記與原告，即有
    理由，應予准許，爰判決如主文第1 項所示。
據上論結，本件原告之訴為有理由，依民事訴訟法第85條第2 項
，判決如主文。
中　　華　　民　　國　　96　　年　　6 　　月　　4 　　日
                  民事第一庭    審判長法　官  徐美麗
                  　                  法  官  葉力旗
                                      法  官  邱玉汝
正本係照原本作成。
如對判決上訴，須於判決送達後20日內向本院提出上訴狀，其未
表明上訴理由者，應於提出上訴後20日內向本院補提理由書狀（
均須按他造當事人之人數附繕本）。
中　　華　　民　　國　　96　　年　　6 　　月　　6 　　日
                                      書記官  魏慧夷
